臺灣士林地方法院民事判決　九十年度訴字第二一八號
　　原　　　告　張東作
　　　　　　　　莊張好味
　　　　　　　　李張春美
　　　　　　　　張耀文
　　　　　　　　張耀宗
　　　　　　　　張耀武
　　　　　　　　張素梅
　　　　　　　　張耀勳
　　　　　　　　張耀舜
　　　　　　　　張耀鵬
　　　　　　　　張素貞
　　被　　　告　甲○○
右當事人間拆屋還地事件，本院判決如左：
    主      文
被告應給付原告李張春美新台幣壹拾玖萬肆仟參佰捌拾壹元及自八十二年十一月十五
日起至清償日止，按年息百分之五計算之利息。
訴訟費用由被告負擔百分之七，餘由原告負擔。
本判決第一項於原告李張春美以新台幣陸萬肆仟捌佰元供擔保後，得假執行；被告如
於假執行實施前，以新台幣壹拾玖萬肆仟參佰捌拾壹元為原告李張春美供擔保後，得
免為假執行。
原告其餘之訴及假執行之聲請均駁回。
    事      實
甲、原告方面：
  一、聲明：(一)被告應將座落於台北縣八里鄉○○里○段楓櫃斗湖小段七之十地號其
      上之門牌號碼台北縣八里鄉○○路五十六之一號建物（如台北縣淡水地政事務
      所九十年五月十一日複丈成果圖斜線部分）拆除，雞舍（如台北縣淡水地政事
      務所九十年八月七日複丈成果圖所示Ａ部分）及土堆（如台北縣淡水地政事務
      所九十年八月七日複丈成果圖所示Ｂ部分）移除，並將土地回復原狀為水田，
      返還給共有人全體；(二)被告應給付新台幣（下同）七百二十萬元整，並自民國
      （下同）八十九年十一月起按月給付損害賠償十萬元整至返還土地日為止給共
      有人全體；(三)被告應給付原告李張春美十九萬四千四百七十二元暨自八十二年
      十一月十五日起至清償日止，按年息百分之五計算之利息；(四)訴訟費用由被告
      負擔；(五)第二、三項聲明如受勝訴判決，願供擔保請准宣告假執行。
  二、陳述：
      (一)本件系爭座落於台北縣八里鄉○○里○段楓櫃斗湖小段七之十地號原為訴外
        人張新根所有，張新根於七十二年五月九日死亡，系爭土地由張東旭、甲○
        ○、張東作、陳張秋月、莊張好味、李張春美共同繼承，並辦理分別共有登
        記，應有部分各六分之一，嗣張東旭於八十二年十月四日死亡，張東旭之應
        有部分六分之一由張耀宗、張耀舜、張耀鵬、張耀武、張耀文、張素梅、張
        耀勳、張素貞等共同繼承，因此本件系爭土地由兩造及共有人陳張秋月分別
        共有。按共有物除契約另有訂定外，由共有人共同管理之，民法第八百二十
        條著有明文。共有人對於共有物之特定部份為使用仍需徵得其他共有人之同
        意，否則即屬無權占有，他共有人得本於所有權除去妨害或請求向全體共有
        人返還占有部份，最高法院八十五年台上字第一九五○號亦著有判決例可稽
        。查被告甲○○未得其他共有人之同意，竟在系爭共有土地上搭蓋占地八百
        二十六平方公尺之鐵皮屋出租給他人經營石材、彈簧床、鐵窗、鐵架等商業
        用途（如台北縣淡水地政事務所九十年五月十一日複丈成果圖斜線部分附圖
        斜線部分），其旁搭蓋有十三平方公尺之雞舍（如台北縣淡水地政事務所九
        十年八月七日複丈成果圖所示Ａ部分），並提供他人九百一十七平方公尺之
        空地非法堆積廢土堆（如台北縣淡水地政事務所九十年八月七日複丈成果圖
        所示Ｂ部分），收取豐厚之租金，經原告一再抗議，被告均置之不理，原告
        爰依民法第七百六十七條規定，請求被告拆屋還地，移除雞舍及土堆，並將
        土地回復原狀為水田，返還給共有人全體，爰為訴之聲明第一項之請求。
      (二)被告無權占有系爭土地，擅自搭蓋鐵皮屋及雞舍，連同空地出租他人收取租
        金，為無法律上原因受有利益，致原告受有損害，被告出租六年約計取得七
        百二十萬元之不當得利，被告自應依民法第一百七十九條規定返還給共有人
        全體，並自八十九年十一月一日起至返還土地日止，依民法第一百七十九條
        、第一百八十四條規定，按月給付相當於租金損害十萬元予共有人全體，故
        為訴之聲明第二項之請求。
      (三)查兩造繼承被繼承人張新根之財產，合計繳納登記規費及罰鍰一百十六萬六
        千三百十九元、謄本費用五百十五元，共計一百十六萬六千八百三十四元整
        ，六位繼承人應每人平均分攤十九萬四千四百七十二元整，當初繳納費用時
        均由原告李張春美代墊，除被告之外，其餘繼承人均已就應分攤繳納部份給
        付給原告李張春美，惟獨被告拒不繳納，原告李張春美曾於八十六年九月廿
        五日發函催告請求給付，惟被告仍拒絕繳納，爰依民法第一百七十九條、民
        法第二百八十一條規定請求被告償還其應分擔額而為訴之聲明第三項之請求
        。
      (四)被告於九十年三月廿三日答辯(一)狀理由第一項辯稱系爭土地為張新根之遺產
        ，並未辦理分割，且為原告李張春美等人未經其同意辦理遺產登記等語，遂
        主張系爭土地仍為全體繼承人公同共有，原告起訴有當事人不適格，又於九
        十年六月二十六日之陳明暨聲請狀謂繼承登記係屬偽造云云，然查八十二年
        十一月十七日辦理繼承登記，並同時辦理分別共有登記，有土地登記謄本可
        稽，而且被告還因為不願意負擔其所應分擔之辦理繼承登記之費用，在八十
        四年間自行以遺失為由，申請補發權狀，此有系爭土地之登記謄本記載被告
        應有部份六分之一之權狀字號為「○八四淡地登字第○三三九六六號」而原
        告甲○○、李張春美、莊張好味之權狀號碼為「○八二淡地字」可證，如果
        被告沒有辦理繼承登記，沒有辦理分別共有登記，被告豈會在八十四年間重
        新申請遺失補發？被告之抗辯顯屬無據。且依土地法所為之登記，有絕對之
        效力，土地法第四十三條定有明文。故依原證四之土地登記謄本，系爭基地
        登記為分別共有具有絕對真實之公示、公信力，原告自得基於分別共有人之
        地位，本於所有權之作用而為請求，被告空言主張繼承登記係屬偽造等情事
        ，並無證據以實其說，不足採信。
      (五)鈞院函調之淡水地政事務所系爭之繼承登記資料所示，張新根之繼承人張東
        旭、甲○○、張東作、李張春美、莊張好味、陳張秋月於八十二年九月二十
        一日即已做好繼承系統表、農地繼承人承諾書、切結書，張東旭在八十二年
        九月二十一日申請取得其個人之戶籍謄本，所以可知系爭繼承登記書類均已
        在八十二年九月二十一日辦理，張東旭等六人在八十二年九月二十一日即已
        著手辦理繼承登記，而辦理繼承登記需先向國稅局辦理遺產稅申報手續，因
        申報後國稅局在八十二年十一月三日才核發證明書，所以全體繼承人才能向
        地政事務所辦理繼承登記，所以才會發生張東旭於辦理繼承過程中之八十二
        年十月四日死亡，而繼承登記仍繼續辦理之情形。
      (六)依據行政院秘書處四十六年九月十二日台內字第四九五八號函釋：「遺產繼
        承人先辦公同共有繼承登記或逕行辦理分割為各別所有繼承登記，於法均無
        不合。」，因此本件繼承登記係於張東旭死亡前即已著手辦理，而於其死亡
        後才完成繼承登記，應仍屬合法之登記，且繼承登記時，原本便得逕行辦理
        分割登記，登記為分別共有之狀態。設若當初並非張東旭生前即已辦理繼承
        手續，被告在八十四年間申請遺失補發權狀，被告當時豈會均未爭執是否合
        法登記問題？
      (七)退一萬步言，即使張東旭在繼承手續辦理過程中，仍以其名義辦理登記，若
        有瑕疵，依據最高法院八十二年四月二十日第二次民事庭決議：「土地登記
        簿既登記系爭土地為公司所有，則在未依法塗銷此項登記以前，難謂公司非
        所有人，公司本於所有人地位，主張權利，即無不合。」，最高法院六十九
        年台上字第二七三三號裁判要旨謂：「土地登記（含建築改良物登記）有絕
        對效力，系爭樓房既經登記為被上訴人所有，而此登記又未經依法塗銷，所
        謂買賣係出於通謀虛偽云云，殊不足以動搖被上訴人就系爭樓房所有權之存
        在。」，其於土地法第四十三條規定，土地登記有公示之效力，系爭土地既
        然登記為兩造及其他共有人分別共有，依上述最高法院決議、裁判要旨所示
        ，原告以部份共有人身份，請求被告拆屋還地給共有人全體，應無當事人不
        適格之情形。
      (八)復查被告於九十年三月廿三日答辯(一)狀理由第二項所提出張新根所寫之同意
        書，係屬偽造，按原告張東作並未簽名，已死亡張東旭亦未簽名蓋章，而在
        五十九年間張新根還在世，土地仍為張新根所有，張新根如果要將土地分給
        被告或供被告使用，以張新根名義寫同意書即可，何須大費周章寫同意人為
        張東旭、張東作、甲○○？被告所言顯違經驗法則，益見該同意書為偽造，
        被告顯為無權占有系爭土地。
      (九)而被告於九十年三月廿三日答辯(一)狀理由第三項主張所收取者為被告所有之
        鐵皮屋之租金，並非系爭土地之租金云云，顯有誤解，按「依不當得利之法
        則請求返還不當得利，以無法律上之原因而受利益，致他人受有損害為其要
        件，故其得請求返還之範圍，應以對方所受之利益為度，非以請求人所受損
        害若干為準，無權占有他人土地，可能獲得相當於租金之利益為社會通常之
        觀念。」，最高法院六十一年台上字第一六九五號著有判例，被告無權占有
        系爭基地，其所收取之租金即為不當得利之範圍，本件請求被告返還相當於
        租金之利益係屬正當，被告之抗辯顯無理由。
      (十)關於辦理繼承登記所支出之費用有地政事務所之收據可稽，此為公文書，依
        據民事訴訟法第三百五十五條規定，推定為真正，被告徒以數額不對云云空
        言指摘，不足採信。
  三、證據：提出戶籍謄本、繼承系統表、土地登記謄本、台灣省台北縣淡水地政事
      務所規費徵收聯單、台北縣政府地政規費收據、存證信函及回執等影本為證，
      並聲請履勘測量系爭土地上被告之建物及地上物範圍。
乙、被告方面：
  一、聲明：(一)原告之訴及其假執行之聲請均駁回；(二)訴訟費用由原告負擔；(三)如為
      被告不利判決，願供擔保請准免為假執行。
  二、陳述：
      (一)查系爭土地原為被告先父張新根之遺產，張新根於七十二年五月九日死亡、
        張東旭於八十二年十月四日死亡後，張東旭之子即原告張耀文於八十二年十
        一月四日夥同原告張東作、莊張好味、李張春美偽造已死亡之張東旭之名義
        之文書，持以申辦張新根遺產之繼承登記，原告李張春美等人並在未經被告
        同意亦未知會被告之情況下，擅自以已死亡之張東旭名義於八十二年十一月
        十七日辦理遺產繼承登記，被告已向台灣士林地方法院檢察署提出偽造文書
        之告訴（案號：九十年度偵字第四三四七號），依鈞院調來原告辦理張新根
        遺產繼承登記之土地登記申請書可知，該案係由原告李張春美自任代理人代
        理申請，所有繼承人之印章依其印章大小、字體、刻工，顯係同一人一時間
        所刻，並非印鑑章，惟原告張東作、莊張好味、李張春美於九十年五月十五
        日台灣士林地方法院檢察署檢察官訊問時，竟一致辯稱當時只是應張東旭要
        求提供印鑑章給張東旭交給代書辦理繼承登記，其餘一概不知，故該申請案
        所用被告名義之印文顯係原告所盜刻，並非被告所有。被告實際上既未同意
        申請為分別共有之登記，依土地登記規則第三十一條規定，並不得申請為分
        別共有之登記，故本件分別共有之繼承登記係以偽造文書方式辦理，顯不生
        效，而無土地法第四十三條之適用（四十年台上字第一八九二號判例參照）
        。被告並未蓋章協同辦理繼承登記，只能辦理公同共有，不可能辦理分別共
        有，足證被告等將系爭七之一○地號土地辦理繼承登記為兩造之名義，係其
        等偽造文書，為不法之行為。按「繼承人有數人時，在分割遺產前，各繼承
        人對於遺產全部為公同共有」，民法第一千一百五十一條定有明文。查系爭
        土地為被告先父張新根遺產之一部分，截至目前為止，張新根之遺產仍未分
        割，且被告並不同意將系爭土地登記為分別共有，原告李張春美等人未經被
        告同意，擅自以已死亡之張東旭名義於八十二年十一月十七日（張東旭已於
        八十二年十月四日死亡）申請辦理張新根之遺產登記，將系爭土地登記為繼
        承人分別共有，並不合法，故系爭土地應仍為被告先父張新根之繼承人所公
        同共有，依民法第八百二十八條第二項規定，公同共有物權利之行使，應得
        公同共有人全體之同意，茲原告僅為張新根之部分繼承人及再轉繼承人，原
        告復未舉證證明其提起本訴已得其他公同共有人全體之同意，其當事人適格
        顯有欠缺（最高法院八十二年台上字第二一九八號判決參照）。
      (二)原告於九十年十月十七日提出之「準備  (三)狀」所述並非實在：(1)首就該
        狀第一項言：張東旭既已於八十二年十月四日死亡，原告等竟以張東旭為繼
        承人，於八十二年十一月四日送件，辦理繼承登記，即屬偽造文書，為不法
        之行為，蓋按繼承，因被繼承人死亡而開始，民法第一千一百四十七條定有
        明文。張東旭已於八十二年十月四日死亡，自不得再以其為繼承人，由其繼
        承張新根之遺產。詎料張東旭之子即原告張耀文竟夥同原告張東作、莊張好
        味、李張春美，偽造已死亡之張東旭名義之文書，持以申辦張新根之繼承登
        記，即屬違法；縱令繼承系統表、戶籍謄本及「遺產稅逾核課期間案件同意
        移轉証明書」係在張東作死亡之前取得，張東旭既已在八十二年十月四日死
        亡，自該日起即不得以張東旭為繼承人，送件辦理張新根之繼承登記；次查
        ，被告並未蓋章協同辦理繼承登記，原告竟謂：全體繼承人向地政事務所辦
        理繼承登記云云，顯非實在。詎料原告竟偽造被告之印章印文辦理繼承登記
        。(2)次就該狀第二項言：被告未協同辦理繼承登記，只能辦理公同共有登記
        ，不能辦理分別共有登記，因行政院秘書處四十六年九月十二日台內字第四
        九五八號函係指在全體繼承人協同辦理繼承登記之情況下，「遺產繼承人先
        辦公同共有繼承登記或逕行辦理分割為各別所有繼承登記」，依法均無不合
        者而言，與本件因被告未協同辦理繼承登記，只能辦理公同共有繼承登記者
        不同。次查被告並未協同辦理繼承登記，原告竟引用該函謂其「可以辦理逕
        行分割登記，登記為分別共有之狀態」云云，顯屬誤會；縱認張東旭在其死
        亡前，有申領辦理張新根之繼承登記所需之部分文件，第在其死亡後，已無
        從繼承張新根之財產，不應以其名義協同辦理繼承登記。
      (三)次查，原告張耀文之父張東旭、張東作及被告甲○○三兄弟，於五十三年十
        二月間，由其父張新根作主分家產，如附表所示土地即由其父張新根作主，
        以抽籤之方法分產為原告張耀文之父張東旭、張東作及原告三人所有。經抽
        籤結果，原告張耀文之父張東旭抽得「上頂段」，原告張東作抽得「中段」
        ，被告甲○○抽得「下段」，按「父在生前以其所有財產分給諸子，係屬贈
        與性質，諸子間受贈財產之多寡父得自由定之。此與繼承開始後，諸子按其
        應繼分繼承遺產者不同，故贈與諸子財產之數量縱有不均，受贈較少之子亦
        不得請求其父均分」，最高法院二十二年上字第一五九五號著有判例。張新
        根於生前由其作主抽籤，將系爭七之一○地號土地，分產為張東旭、張東作
        、甲○○三兄弟所有，經張新根作主抽籤結果，張東旭抽得「上頂段」，張
        東作抽得「中段」，甲○○抽得「下段」  (即水尾田)，張東旭、張東作、
        甲○○因而簽訂「同意書」，三人協議各自抽得之土地「各人耕作」，有「
        同意書」及同意書第二行所載「分家」二字可稽（按同意書第二行所載「份
        傢」二字係「分家」之誤）。並經証人張陳雲娥於九十年十一月九日上午在
        鈞院訊問時指証：張新根分財產給原告張東作、被告甲○○及張東旭三個兒
        子，「是在三十幾年前分的，一直由甲○○耕作，是他們三個兄弟去抽籤的
        ，甲○○分到水尾的地，到現在還是一樣」云云，並謂：水尾地指的就是系
        爭下段田地，也就是被告中山路住家旁的那塊地等語，揆諸首揭判例要旨及
        証人張陳雲娥之指証，足証張新根之真意，應為贈與。故自五十三年十二月
        間時起，「下段」土地即由被告耕作。被告使用「下段」土地，既源於土地
        所有權人張新根主持分家所得，為有正當權源，並非無權占有，有証人張樹
        、張陳雲娥、張翁腰、張進富、張石吟、張汪桂花可資証明，倘如當初無此
        約定，便不可能將土地分為三段由被告等三兄弟分別耕作迄今，故縱不足以
        認定被告與張新根間有贈與關係存在，至少亦可認為張新根與被告間有使用
        借貸之關係，被告因正當權源取得「下段」土地使用權後，直至八十二年下
        半年始在「下段」土地搭建鐵皮屋約二百坪，故被告占有使用收益系爭土地
        係經被繼承人張新根之同意，並非無權占用，原告訴請被告拆除「下段」土
        地上建物，及回復原狀返還土地，即屬無理由。
      (四)依前開同意書，被告既已分得「下段」土地，其使用收益該土地即屬有正當
        權源，自非不當得利，縱認右揭「同意書」為分管契約，則被告因分管而占
        有使用，系爭土地亦非無權占有，蓋「分管契約於共有人間之效力而言，分
        管後，共有人雖仍維持共有之關係，但得依分管內容，就共有物之分管部分
        ，為使用收益及管理，即取得管理權」，最高法院八十九年度台上字第四八
        二號著有判決。是縱認被告係因分管而佔有系爭分管部分之土地，依上開最
        高法院之見解，被告當然得就系爭分管之土地為使用收益，不生不當得利之
        問題。原告主張原告將系爭土地搭建鐵皮屋及空地出租他人收取租金六年，
        約計取得七百二十萬元租金之不當得利，並不實在，茲否認之，原告所述被
        告出租鐵皮屋之時間與金額，又與事實不符：被告於八十六年間僅將原告所
        搭建二百坪左右鐵皮屋中之五十坪左右出租，每月租金三萬元。嗣在八十七
        年間將其餘一百坪左右鐵皮屋出租，每月租金三萬五千元，原告竟訴被告給
        付七百二十萬元，及按月給付損害賠償十萬元，亦屬無據。況被告縱有將搭
        建之鐵皮屋出租他人收取租金，所收取者亦為被告所有之鐵皮屋之租金，並
        非系爭土地之租金。系爭土地既為張新根分家時，將其分產與被告，原告訴
        請給付損害賠償，即屬無理由。
      (五)再查，系爭土地為耕地，若將之出租，依耕地三七五減租條例第二條規定，
        租金不得超過主要作物正產品全年收獲總量千分之三百七十五。原告既主張
        被告受有租金利益致其受有損害，而不當得利之返還範圍如其利益大於損害
        ，應以損害為標準返還其利益，否則受損人反將獲得不當之利益，故退一步
        言，縱認被告獲有不當得利，所返還之範圍亦應不超過系爭土地如出租時，
        所能獲得之主要作物正產品全年收獲總量千分之三百七十五。至於原告主張
        每坪租金每月五百元云云，並不實在。
      (六)又查，原告李張春美主張代墊繼承被繼承人張新根之財產登記規費及罰緩一
        百十六萬六千三百十九元，謄本費用五百五十元，依民法第一百七十九條規
        定請求被告返還不當得利，民法第二百八十一條規定請求被告償還其應分擔
        之部分云云，姑不論原告李張春美等人於辦理繼承登記時，並未知會被告並
        取得被告之同意，完全將被告矇在鼓裏，甚至係以已死亡之張東旭名義申請
        繼承登記，為違法之登記，如何能請求被告分擔相關費用？況所謂謄本費用
        五百五十元完全看不出來與繼承登記有關。至於登記費五四、五三九元，登
        記罰鍰一、０九０、七八０元部分，依土地法第七十六條規定，登記費為土
        地申報地價（並非公告現值）之千分之一，依此換算，張新根所遺留之土地
        在七十二年五月九日當時之申報地價即高達五四、五三九、０００元，惟事
        實上張新根之遺產並無如此之多，故所謂登記費五四、五三九元，登記罰鍰
        一、０九０、七八０元顯係誤算，原告李張春美對於地政機關之誤算並未請
        求更正或提起訴願，即予以繳納，自應自行負擔該項原不必繳納或受罰之金
        額，如何能請求被告分擔？不當得利須以無法律上之原因而受利益，致他人
        受損害為其成立要件。本件係因原告等未依規定辦理繼承登記致被罰鍰，被
        告對之並無受有利益，應無不當得利可言，原告等竟依不當得利之法律關係
        提起本訴，依法不合，縱有不當得利之情事，訴之聲明第二項之請求為金錢
        之債，係為可分之債，原告自不得請求被告給付全部之不當得利。
      (七)另查，前開繼承登記之申請時間為八十二年十一月四日，申請人則列有張東
        旭、甲○○、張東作、陳張秋月、莊張好味、李張春美等六人，代理人則載
        為李張春美，並非委託代書申請，且登記規費及罰鍰除於八十二年十一月四
        日申請時繳納外，尚於十一月十一日補繳三二、二三五元，而張東旭早於八
        十二年十月四日即已死亡，顯然無從會同申請，更不可能通知被告李張春美
        繳納登記規費及罰鍰，詎被告李張春美於九十年五月十五日台灣士林地方法
        院檢察署檢察署檢察官訊問時，對於檢察官所問有關其去淡水地政事務所繳
        納登記規費及罰鍰乙事，竟回答是經張東旭通知去淡水會同另一姓名不詳之
        女子後共至淡水地政事務所辦理繳納事宜，足見原告明知其所申請之繼承登
        記違法，而欲將責任推給已死亡之張東旭。按張東旭於申請繼承登記時既已
        死亡，即無權利能力，而不得列為申請人共同申請分別共有之繼承登記，故
        不論被告是否同意申請為分別共有之登記，本件分別共有之繼承登記均不合
        法。復查，系爭雞舍係被告自已養雞之用，並未出租他人收取租金，亦未提
        供空地供他人非法堆積廢土堆或將空地出租他人，被告更未因不願負擔辦理
        繼承登記之費用，而以遺失為由申請補發權狀，蓋本件繼承登記既為未經被
        告同意之違法登記，被告何須負擔費用，茲否認原告之主張。
      (九)末查，依本件繼承登記資料，並未附有任何土地登記簿謄本，原告李張春美
        主張繳納謄本費用五百十五元，顯屬無稽。又原告主張被告應分擔登記規費
        及罰鍰之依據為民法第一百七十九條及二百八十一條，惟查原告若係申請公
        同共有之登記，則地政事務所於登記完畢後係通知被告繳納應負擔之登記規
        費及罰款並將所有權狀直接發給被告，原告不依合法途徑申請公同共有登記
        ，自不能以偽造文書申請分別共有登記之方式，強迫被告得利，故被告應無
        不當得利。退一步言，縱認被告有不當得利，惟原告於繳納登記規費及罰款
        時明知無為原告繳納之義務，而仍繳納，依民法第一百八十條第三項，亦不
        得請求返還。至於民法第二百八十一條係在規定連帶債務人之求償權，而就
        繳納登記規費及罰鍰而言，被告與原告並非連帶債務人，故亦無該條之適用
        。
  三、證據：提出同意書影本、事業設計書、發給優待乘車証申請書原本各一件為證
      並聲請鑑定同意書上筆跡之真偽，並聲請向淡水地政事務所調取以張東旭名義
      於八十二年十一月十七日申請繼承登記系爭土地之全部申請文件、向財政部台
      灣省北區國稅局調取張新根之遺產稅申報書及其附件，並聲請訊問證人張樹、
      張陳雲娥、張翁腰、張進富、張石吟、張汪桂花。
丙、本院依職權向台灣淡水地政事務所調取被告以八十四年淡地登字第三三九六六號
    向該所申請補發土地所有權狀之申請案原件。
    理      由
甲、程序方面：
一、按訴狀送達後，原告不得將原訴變更或追加他訴，但請求之基礎事實同一且不甚
    礙被告之防禦及訴訟之終結者，不在此限，民事訴訟法第二百五十五條第一項第
    二、七款定有明文。本件原告起訴狀僅列張東作、莊張好味、李張春美、張耀文
    四人為原告，基於民法第七百六十七條、第八百二十一條訴請被告甲○○拆屋還
    地及回復土地原狀，並依不當得利返還請求權及侵權行為損害賠償請求權訴請被
    告給付相當於租金之不當得利予全體共有人，嗣原告具狀追加其餘共有人張耀宗
    、張耀武、張素梅、張耀勳、張耀舜、張耀鵬、張素貞等七人為原告，基於相同
    之訴訟標的，訴請被告拆屋還地及給付相當於租金之不當得利，被告雖不同意原
    告之追加，惟原告追加其他共有人為原告，其請求之基礎事實同一，且追加之原
    告均得援用原先於訴訟程序中之訴訟資料，自不甚礙被告之防禦及訴訟之終結，
    應予准許，合先敘明。
二、原告主張系爭台北縣八里鄉○○里○段楓櫃斗湖小段七之十地號土地原為被繼承
    人張新根所有，張新根於七十二年五月九日死亡，乃由張東旭、甲○○、張東作
    、陳張秋月、莊張好味、李張春美共同繼承，並辦理分別共有登記，每個人各占
    應有部份六分之一，嗣後張東旭於八十二年十月四日死亡，張東旭之六分之一應
    有部份，由張耀宗、張耀舜、張耀鵬、張耀武、張耀文、張素梅、張耀勳、張素
    貞共同繼承，因此本件系爭土地由兩造及共有人陳張秋月等十三人分別共有，爰
    依民法第八百二十一條規定，訴請被告拆除地上物，將土地返還予原告及全體共
    有人等語；被告則以：系爭土地繼承登記係原告張耀文於八十二年十一月四日夥
    同原告張東作、莊張好味、李張春美偽造已死亡之張東旭之名義之文書，持以申
    辦張新根之繼承登記，原告李張春美等人既係在未經被告同意亦未知會被告之情
    況下，擅自以已死亡之張東旭名義於八十二年十一月十七日辦理遺產繼承登記，
    被告實際上既未同意申請為分別共有之登記，依土地登記規則第三十一條規定，
    並不得申請為分別共有之登記，故本件分別共有之繼承登記顯不生效，而無土地
    法第四十三條之適用，依民法第一千一百五十一條規定應由張新根之各繼承人公
    同共有系爭土地，依民法第八百二十八條第二項規定，公同共有物權利之行使，
    應得公同共有人全體之同意，茲原告僅為張新根之部分繼承人及再轉繼承人，原
    告復未舉證證明其提起本訴已得其他公同共有人全體之同意，依最高法院八十二
    年台上字第二一九八號判決意旨，其當事人適格顯有欠缺云云為辯。則本件當事
    人適格有無欠缺，首應釐清系爭共有人間究屬分別共有或公同共有關係？經查：
    (一)依原告所提出之系爭土地登記簿謄本記載，系爭土地為兩造與共有人陳張秋月
      等十三人分別共有，雖被告抗辯該分別共有之繼承登記係原告張耀文、張東作
      、莊張好味、李張春美等未經全體共有人同意以偽造文書方式登記云云，但查
      ，有關所有權之法律關係內容，在不動產之情形係以不動產登記簿之記載內容
      為原則，此項登記縱有無效之原因或錯誤之情事，在未經塗銷或依法更正登記
      前，仍應依其記載，此觀諸土地法第四十三條：「依本法所為之登記，具有絕
      對效力」之規定亦明。系爭土地之土地登記謄本既已明載各共有人間之法律關
      係為分別共有，縱使具有如被告所述之偽造情事，在未經依法塗銷或更正該項
      登記前，共有人間之法律關係，仍應依土地登記簿上之記載為準，被告徒以系
      爭土地之繼承登記係遭部分共有人偽造，抗辯各繼承人間仍維持公同共有之法
      律關係云云，殊不可採。
    (二)次查，被告以張東旭已於八十二年十月四日死亡，原告等竟以張東旭為繼承人
      ，於張東旭死亡後之八十二年十一月四日送件，主張系爭繼承登記係遭偽造云
      云，然查，系爭土地原為張新根所有，張新根之繼承人李張春美代理其餘張新
      根之繼承人張東旭、甲○○、莊張好味、陳張秋月等向台北縣淡水地政事務所
      提出系爭土地繼承登記申請時，固係在張東旭死亡後之八十二年十一月四日送
      件，但送件時所檢附之「農地繼承人承諾書」上所載日期在八十二年九月二十
      一日，此有本院向台北縣淡水地政事務所調取繼承登記申請時之相關文件在卷
      足稽，當時張東旭既仍在世，非無徵得其同意之可能，如張東旭確曾同意辦理
      分別共有之繼承登記，縱事後送件時張東旭已死亡，亦難遽認該項登記為偽造
      。次查，被告雖否認其曾同意辦理分別共有之繼承登記云云，然被告在前開繼
      承登記日（即八十二年十一月十七日）後之八十四年七月三十一日，委託其妻
      張楊美女檢附其本人與張楊美女之印鑑證明、張楊美女名義出具之證明書、被
      告名義出具之切結書、戶籍謄本等文件向台北縣淡水地政事務所申請補發系爭
      土地之所有權狀，依甲○○出具之切結書後附土地及權利範圍標示，與八十二
      年十一月間辦理分別共有之應有部分相符，倘若前開分別共有之繼承登記未經
      被告同意，其豈可能嗣後向台北縣淡水地政事務所申請補發其就系爭土地應有
      部分為六分之一之土地所有權狀？其於發現李張春美等就系爭土地擅自辦理分
      別共有之繼承登記後，卻未為任何異議，竟於事隔多年後，直至原告提起本件
      訴訟後，始行否認原告李張春美於辦理分別共有之繼承登記時曾徵得其同意，
      並對之提出偽造文書之刑事告訴，顯有悖常理，被告所稱其對於系爭繼承登記
      並不知情云云，自難憑信。除此之外，被告既無法證明前開繼承登記係以偽造
      文書之方式所為之登記，要難謂該項分別共有之繼承登記不生效力。
    (三)綜此，系爭各共有人間之法律關係仍為分別共有而非公同共有，共有人對於共
      有物之特定部份為使用仍需徵得其他共有人之同意，否則即屬無權占有，他共
      有人自得依民法第八百二十一條規定本於所有權除去妨害或請求向全體共有人
      返還占有部份，本件原告起訴雖未將被告以外之其餘共有人全體列為當事人，
      其當事人適格仍無欠缺，合先敘明。
乙、實體方面：
一、有關原告訴之聲明第一項及第二項之請求：
    (一)原告主張被告為共有人之一，未徵得共有人同意無權占有系爭土地，爰訴請被
      告拆除門牌號碼台北縣八里鄉○○路五十六之一號建物（如台北縣淡水地政事
      務所九十年五月十一日複丈成果圖斜線部分），雞舍（如台北縣淡水地政事務
      所九十年八月七日複丈成果圖所示Ａ部分），並移除土堆（如台北縣淡水地政
      事務所九十年八月七日複丈成果圖所示Ｂ部分），將土地回復原狀為水田，返
      還給共有人全體，並依不當得利及侵權行為損害賠償請求權請求被告給付原告
      相當於租金之不當得利云云；被告則以系爭土地早於張新根在世時，即已分由
      被告耕作，被告占有使用為有權占有等語為辯，從而被告有無占有使用系爭土
      地之法律上正當權源，厥為爭點所在，經查：
      (1)被告主張其有權占用系爭土地，業經提出五十九年五月二十二日之「同意書
        」為證，依該同意書記載：「立同意書人張東旭、甲○○、張東作等三人，
        自民國五十三年十二月中份傢各人自食父親之名儀土地田分為三段抽籤解決
        耕作，張東旭抽得上頂段、張東作抽得中段、張東當抽得下段，各人耕作今
        後須要兄弟耕作土地建築家屋之時自己使用面積坪數量最上近土地田累出對
        換耕作，恐口無憑，特立同意書為證，各人壹份保存」等語，該同意書為私
        文書，原告否認該其真正，自應由被告證明其真正。惟據被告聲請訊問之證
        人張進富到庭證稱：「（同意書）是張新根的字跡，但是何人蓋的印章，我
        不知道，：：：我沒有看到（張新根親筆書寫該同意書）」（本院九十一年
        二月七日言詞辯論筆錄參照），尚不足以證明該同意書之真正。然查，證人
        張進富另結證：「（系爭土地）是給他們兄弟（指張東旭、甲○○、張東作
        等三人）去耕作的，但土地名義還是張新根的，：：：（耕作範圍）是他們
        兄弟的事情，我不知道，：：：（張新根）只有說他年紀大了，將土地分給
        三兄弟耕作」（同日言詞辯論筆錄參照），另證人張陳雲娥到庭證稱：「（
        系爭土地）是在三十幾年前（張新根）分（給張東旭、甲○○、張東作等三
        人）的，一直由甲○○耕作，是他三個兄弟去抽籤的，甲○○分到水尾的地
        ，到現在還是一樣，：：：水尾地指的就是被告中山路住家旁的那塊地，：
        ：：是在大路旁邊：：：是我大伯張新根向我講（系爭土地分成三等份），
        抽籤時我並未在場，（張新根之妻）說的與張新根說的都是一樣」（本院九
        十年十一月九日言詞辯論筆錄參照），徵諸二證人之證言，張新根生前確曾
        提及因年事已高，而將系爭土地以抽籤方式分為三段交予其子張東旭、甲○
        ○、張東作等三人耕作，被告甲○○並抽得水尾之土地（即其住家旁之土地
        ）使用迄今乙節堪以認定，被告所辯自非無據。
      (2)由前述二證人之證言所述張新根將土地交予其子張東旭、甲○○、張東作等
        三人耕作，實際上卻未辦理所有權移轉登記予張東旭、甲○○、張東作等三
        人之事實以觀，張新根生前有無將土地逕行贈與張東旭、甲○○、張東作等
        三人，尚非無疑，又張東旭等三人兄弟名義之前開同意書之真正無法證明，
        亦難認被告等兄弟間已合意成立分管契約。然徵諸前開證言所述，張新根既
        因思及本身年事已高，而將系爭土地分為三段，並以抽籤方式分予其子張東
        旭、甲○○、張東作等三人耕作使用等節判斷，張新根生前縱無意將系爭土
        地分別贈與張東旭等三子，至少可認為張新根確有意將有將系爭三段土地分
        別借予被告等兄弟三人使用，而被告甲○○據此使用系爭其分得範圍之土地
        迄今，復經證人張陳雲娥證述屬實，足證被告對此具有默示同意之意思表示
        。換言之，被告使用系爭土地之權源，縱不足以認定係基於贈與關係，至少
        仍可認為係基於其與張新根間之使用借貸關係。原告等既為張新根之繼承人
        ，自應與全體被繼承人繼承人共同承受基於上開使用借貸契約所生之權利義
        務，在此法律關係未經合法終止或因其他事由失其效力前，被告使用系爭土
        地，自難謂無占有之合法權源。
      (3)被告占有系爭土地之建物（如台北縣淡水地政事務所九十年五月十一日複丈
        成果圖斜線部分）、雞舍（如台北縣淡水地政事務所九十年八月七日複丈成
        果圖所示Ａ部分）及土堆（如台北縣淡水地政事務所九十年八月七日複丈成
        果圖所示Ｂ部分）既具有占有之合法權源，從而原告本於所有權請求被告拆
        除地上物，並將土地返還全體共有人及回復原狀，即無理由；又依該使用借
        貸關係，原告等就被告占有使用部分之土地使用權限即受到限制，被告占有
        使用系爭土地顯未致原告受損害，故原告依不當得利返還請求權及侵權行為
        損害賠償請求權訴請被告給付相當於租金額之不當得利及損害賠償，亦屬無
        據，均應駁回。
二、有關原告訴之聲明第三項部分：
    (一)原告主張兩造繼承被繼承人張新根之財產，合計繳納登記規費及罰鍰一百十六
      萬六千三百十九元、謄本費用五百十五元，共計一百十六萬六千八百三十四元
      整，六位繼承人應每人平均分攤十九萬四千四百七十二元整，當初繳納費用時
      都由原告李張春美代墊，被告拒不繳納其應分攤部分，爰依不當得利返還請求
      權及民法二百八十一條第一項規定，請求被告償還其應分擔額等語；被告則以
      ：依本件繼承登記資料上未記載檢附土地登記簿謄本，原告李張春美主張繳納
      謄本費用五百十五元，顯屬無稽，至原告主張被告應分擔之登記規費及罰鍰部
      分，原告若係申請公同共有之登記，則地政事務所於登記完畢後係通知被告繳
      納應負擔之登記規費及罰款並將所有權狀直接發給被告，原告不依合法途徑申
      請公同共有登記，自不能以偽造文書申請分別共有登記之方式，強迫被告得利
      ，故被告無不當得利，縱認被告有不當得利，惟依原告李張春美繳納之登記費
      及罰鍰推算，張新根之遺產申報地價即達五千四百餘萬元，惟事實上張新根之
      遺產並無如此多，登記費與罰鍰計算有誤，原告於繳納登記規費及罰款時明知
      無為原告繳納之義務，而仍繳納，依民法第一百八十條第三項，亦不得請求返
      還，且就繳納登記規費及罰鍰而言，被告與原告並非連帶債務人，故亦無民法
      第二百八十一條規定之適用云云。
    (二)本件原告主張因辦理張新根遺產之繼承登記，繳納登記規費及罰鍰一百十六萬
      六千三百十九元、謄本費用五百十五元，共計一百十六萬六千八百三十四元，
      業據提出台灣省台北縣淡水地政事務所規費徵收聯單影本二紙、台北縣政府地
      政規費收據影本十二紙、存證信函及收件回執等影本各一紙為證，被告對於各
      該證據之真正亦不爭執，自堪信為真實。就其中登記規費及罰鍰一百十六萬六
      千三百十九元部分，原告所提出前開台灣省台北縣淡水地政事務所規費徵收聯
      單影本二紙，核與本院向台北縣淡水地政事務所調取該所八十二年度收件第一
      八九四九號原件影本「本案處理經過情形」欄內所載「登記費」、「書狀費」
      、「罰鍰」金額以及「收據」及「補繳收據」欄所載收費號碼相符，足證原告
      李張春美於辦理張新根遺產之繼承登記時確實繳納各該費用。按無法律上之原
      因而受有利益，致他人受損害者，應返還其利益，民法第一百七十九條第一項
      前段定有明文，又連帶債務人中之一人，因清償、代物清償、提存、抵銷或混
      同，致他債務人同免責任者，得向他債務人請求償還各自分擔之部分，並自免
      責時起之利息，民法第二百八十一條第一項亦有明文。本件原告李張春美辦理
      張新根之遺產辦理繼承登記前，既非未曾徵得被告之同意，詳如前述（參見本
      判決理由欄甲二(二)所述），依土地登記規則第一百四十一條規定，登記規費及
      罰鍰應於申請登記收件時繳納之，故原告李張春美向地政事務所提出繼承登記
      之申請時，即有繳納登記費及罰鍰之義務，如未經繳納即無法辦理張新根遺產
      之繼承登記，在未辦理遺產分割登記完竣前，依民法一千一百五十一條規定，
      各繼承人對於遺產為公同共有人，各繼承人因原告李張春美向地政機關聲請辦
      理張新根遺產繼承登記時繳納系爭登記費用及罰鍰，除因而受有辦理分別共有
      登記之法律上利益外，同時受有免除繳納系爭費用之連帶債務之利益，原告自
      得依不當得利之法律關係訴請返還。
    (三)至被告另以張新根之遺產並未達五千四百餘萬元之夥，抗辯原告李張春美繳納
      之登記費用及罰鍰有誤算，原告於給付時明知地政機關有誤算，並無給付之義
      務竟仍為繳納，認依民法第一百八十條第三款原告不得請求被告給付云云，然
      查，張新根之遺產核定價額遠逾五千萬元，此有本院向台北縣淡水地政事務所
      調取該所八十二年度收件第一八九四九號原件影本所附「遺產稅逾核課期間案
      件同意移轉證明書」內「被繼承人張新根遺產明細表」核定價額之記載可稽，
      足徵張新根之遺產確實價額不貲，被告既未具體指摘登記費用及罰鍰有如何之
      誤算，且縱有誤算，倘應付費用與核定費用之差額並非至鉅，繳款人未必均得
      以知曉誤算情事，原告李張春美對於無繳納義務乙事是否為明知，未經被告舉
      證證明，其所辯不足憑採。從而原告李張春美依不當得利及民法第二百八十一
      條規定，訴請被告給付其應分擔額即十九萬四千三百八十一元（0000000÷
      6=194381，小數點以下四捨五入）及自免責時（即八十二年一月十五日）起至
      清償日止，按年息百分之五計算之利息為有理由，應予准許。
    (四)此外，原告李張春美另訴請被告給付因辦理張新根遺產登記所代墊之地政規費
      五百十五元中被告應分擔額，固經提出台北縣政府地政規費收據影本十二紙為
      證。但查，各該規費收據內之規費種類欄僅記載「登記簿、地籍圖、地價證明
      、閱覽、謄本、工本費」，而本院向台北縣淡水地政事務所調取之前述該所八
      十二年度收件第一八九四九號原件影本中，原告李張春美於申請繼承登記當時
      所檢附之證件，僅有印鑑證明書、戶籍謄本、切結書、繼承系統表、農地繼承
      人承諾書、遺產稅免稅證明書，此有原件影本中「附繳證件」欄之記載可資參
      照，原告李張春美向地政事務所檢附之文件中，無一符合前開地政規費收據所
      載之規費種類，原告復未舉證證明各該規費與原告李張春美代理各繼承人辦理
      張新根遺產之繼承登記具有何等關聯，尚難認定此部分費用係原告李張春美為
      被告之利益所支出。
三、綜上各節，本件原告訴之聲明第一項及第二項請求，均無理由，應予駁回；至訴
    之聲明第三項原告李張春美訴請被告給付十九萬四千三百八十一元及自八十二年
    十一月十五日起至清償日止，按年息百分之五計算之利息為有理由，應予准許，
    逾此之請求則屬無據，應駁回之。
四、原告陳明願供擔保請准就訴之聲明第二項、第三項分別宣告假執行，被告並請准
    供擔保免為假執行，就原告李張春美勝訴部分，經核均無不合，爰分別酌定相當
    擔保金額予以准許，至原告敗訴部分，其假執行之聲請即失所附麗，應併駁回之
    。
五、據上論結，應依民事訴訟法第七十九條但書、第八十五條第一項前段、第三百九
    十條第二項、第三百九十二條，判決如主文。
中　　　華　　　民　　　國　　九十一　　年　　　二　　　月　　二十八　　日
                                    臺灣士林地方法院民事庭
~B法　　　官　邱璿如
右為正本係照原本作成。
如對本判決上訴須於判決送達後廿日內向本院提出上訴狀。
中　　　華　　　民　　　國　　九十一　　年　　　三　　　月　　  五  　　日
~B法院書記官　張雪莉
